臺灣高等法院刑事判決　　　　　　　　　　　　　九十一年度上更(一)字第五０八號
　　上　訴　人
　　即　被　告　丙○○
　　指定辯護人　本院甲○辯護人
右上訴人因懲治盜匪條例等案件，不服臺灣新竹地方法院九十年度訴字第四二一號，
中華民國九十年九月二十日第一審判決（起訴案號：臺灣新竹地方法院檢察署九十年
度偵字第四七三六、四七三七、四八二一號）提起上訴，經判決後，由最高法院發回
更審，本院判決如左：
    主  文
原判決關於丙○○強盜及定執行刑部分撤銷。
丙○○結夥三人以上強盜，處有期徒刑伍年。
    事  實
一、丙○○於民國九十年七月十五日晚上，夥同翁勝龍及彭文鑑（以上二人均經原審
    判處有期徒刑七年六月，褫奪公權三年確定）等人，駕駛丙○○竊取官惠美所有
    之自小客車（懸掛林湧欽所有之二Ｈ－四四九七號車牌，竊盜部分已判決有罪確
    定）外出閒逛，於當日晚上九時許，停於新竹市○○街八二號空屋前，適屋主乙
    ○○入內查看該空屋時，其等三人因經濟情況不佳、手頭窘迫，見乙○○獨自一
    人進入該處空屋，認有機可趁，竟共同意圖為自己不法之所有，基於犯意之聯絡
    ，結夥三人，於乙○○步出該處空屋時，由翁勝龍下車繞行至乙○○背後，以左
    、右手分別拉著乙○○之左手及掐住其脖子，而將乙○○強拉至前揭自小客車旁
    ，隨由在車上之丙○○伸手掐住乙○○之脖子，與翁勝龍共同將乙○○強拉上車
    ，並由彭文鑑駕駛前揭自小客車駛離該處。乙○○遭強拉上車後，復由丙○○以
    手將乙○○之頭部強押在椅子上，喝令其不得出聲，並稱：我們只求錢財等語，
    而以前開強暴方式控制乙○○，至使乙○○不能抗拒，丙○○旋即取出乙○○皮
    包，而強取該皮包一只及皮包內之現金新台幣（以下同）七千元、電子記事簿一
    本、摩托羅拉牌行動電話一具、富邦商業銀行（其子廖銘佐名義）及郵局提款卡
    各一張等物（除摩托羅拉牌行動電話一具強盜得逞後由丙○○使用，並於案發後
    已由乙○○領回，及現金七千元由丙○○等三人朋分花用費失外，其餘之物品均
    已於事後遭丟棄而滅失）。而丙○○等三人在強取前揭富邦銀行及郵局提款卡後
    ，為盜領其內之存款，乃接續將乙○○載往新竹縣逍遙谷山區，於行經新竹縣竹
    北市○○○○○道路前，因駕駛彭文鑑對路徑不熟，始改由翁勝龍駕駛，迨至新
    竹縣逍遙谷山區某處停車後，丙○○等三人再將乙○○強押下車，喝令其說出上
    開提款卡之密碼，使乙○○不能抗拒而說出該提款卡之密碼，旋由丙○○將之輸
    入於行動電話內，並駕駛前揭自小客車下山找尋自動提款機提款，翁勝龍及彭文
    鑑則留在該處看守乙○○，丙○○於是日晚上九時五十分許，在新竹縣竹北市第
    十信用合作社，持上開富邦商業銀行及郵局之提款卡，在該社之自動提款機接續
    輸入各該提款卡之密碼，使提款機辨識系統對真正持卡人之識別陷於錯誤而各交
    付十萬元（以上開富邦商業銀行之提款卡分六次提領，各提領一萬元、二萬元、
    二萬元、二萬元、二萬元、一萬元，合計十萬元）及一萬二千元（以上開郵局之
    提款卡分二次提領，各提領一萬元、二千元，合計一萬二千元）之金錢（除其中
    一千元已交還乙○○外，餘款均已由丙○○等三人朋分花用費失），得手後，隨
    即返回前揭逍遙谷山區，與翁勝龍、彭文鑑等人共同駕駛前揭自小客車將乙○○
    載至新竹縣竹北市○○路某處，始交付一千元予乙○○作為車資之用後，放其離
    去。嗣丙○○於九十年八月七日下午五時三十分許，駕駛案外人黎明鑫所竊得、
    懸掛車牌號碼ＪＰ－六七一九號（原車牌號碼為二Ｈ－一五七八號）之贓車（收
    受贓物部分已經原審判處有期徒刑四月確定）搭載吳聲鎮與黎明鑫，行經新竹縣
    竹北市東海里一鄰三崁店九之六六號前，為警攔檢稽查後，當場扣得前揭縣掛Ｊ
    Ｐ－六七一九號車牌之贓車及丙○○前揭強盜所得之摩托羅拉牌行動電話一具（
    已由乙○○領回），承辦員警並接獲線報指出翁勝龍涉嫌強盜犯行，經警在翁勝
    龍宅前埋伏，值丙○○偕同黎明鑫、彭文正前往，欲開走上揭贓車時為警帶回警
    局，於未被發現為強盜之犯罪行為人時，向承辦警員自首即查獲上情，並經警於
    同年月八日上午十一時三十分許，在新竹縣芎林鄉○○村○○街五六號將翁勝龍
    拘提到案；彭文鑑則於同年月十日晚上十時五十五分許，至新竹縣警察局竹東分
    局芎林分駐所出面投案。
二、案經新竹縣警察局移送臺灣新竹地方法院檢察署檢察官偵查起訴。
    理  由
一、上訴人即被告丙○○右揭強盜及盜領款項之犯罪事實，業據被告丙○○於偵查中
    及原審法院調查審理時坦承不諱（見第四六三七號偵查卷第八至十二頁、三十九
    至四十頁、五十三頁反面、五十四頁，原審卷第十六、十七、六十七頁），核與
    已判決確定之共犯翁勝龍、彭文鑑所供之強盜及盜領款項之情節相符（見第四六
    三七號偵查卷十三至十五頁、四十、五二、五三、五四頁，第四八二一號偵查卷
    第二十至二二、二十六至二十七頁，原審卷第二十一至二十三頁、二十五至二十
    七頁），並經與被害人乙○○於偵審中指述遭被告等人強盜及盜領款項之情節吻
    合（見第四六三七號偵查卷第十六、十七頁、原審卷第五一、五二頁、本院前審
    卷第四十八至五十頁），復有被害人乙○○出具之贓證物品認領保管收據一紙、
    被告盜領款項時所拍攝之照片四幀、富邦商業銀行客戶存提記錄單二紙、被告之
    自白書一張等附卷（見第四六三七號偵查卷第二二、二三頁、二七至二八頁、原
    審卷第五十五之一、五十五之二頁）可稽，事證至為明確。
二、被告於本院調查審理時亦不諱言有結夥強盜及盜領款項之犯行，但辯稱：是翁勝
    龍提議要搶的，本案只有伊與翁勝龍、彭文鑑三個人知道，並沒有其他人知情，
    是警察說自首可以減輕，伊才全部供出，是伊應可依自首減輕罪刑云云。按刑法
    第六十二條所謂自首，衹以犯人在其犯罪未發覺前，向該管公務員自承犯罪而受
    裁判為已足，至是否同受他案訊問一併供出，與其自首之效力，並不生何影響。
    （最高法院三十年上字第一四０號判例）。又刑法第六十二條所謂發覺，固非以
    有偵查犯罪權之機關或人員確知其人犯罪無誤為必要，而於對其發生嫌疑時，即
    得謂為已發覺；但此項對犯人之嫌疑，仍須有確切之根據得為合理之可疑者，始
    足當之，若單純主觀上之懷疑，要不得謂已發生嫌疑（最高法院七十二年台上字
    第六四一號判例）。經查本院更審前傳訊證人即承辦員警謝奇光到院結證稱：「
    （問：本案強盜部分如何查獲？）我接獲線報，檢舉說翁勝龍有涉嫌強盜，被害
    人是到新竹市報案，我們是新竹縣的警察局，我接受檢舉就查警政署的通報，發
    現確實有被害人在九十年七月間有被強盜，我們就先聯絡被害人到警察局並把翁
    勝龍的口卡調給被害人指認，因被害人指認不出來，無法確認，我們就到翁勝龍
    住家，在他住家前面發現一部失竊的廂型車，我們就在附近埋伏，隔天就發現丙
    ○○和另外二個人一個黎明鑫，一個彭文正共同來開這部失竊的贓車，我們尾隨
    他們到竹北一家檳榔攤前把他攔下，就把他們三人帶回去偵辦。」、「：：我們
    接獲強盜的檢舉時，檢舉人說強匪是用廂型車作案，所以我們在翁勝龍家前發現
    廂型車後，我們就懷疑來開車的人跟翁勝龍他們是一夥的，所以我們抓到他就懷
    疑他是強盜的嫌犯，但也不敢十分確定，帶回去後，有透過電話與檢舉人電話聯
    絡，檢舉人也有說丙○○也是強盜共犯，所以那時我們就認定被告有強盜行為，
    所以我就問他是否在七月間在綠水街那邊有沒有過什麼案子，並且說被害人已經
    找出來了，請他自己自白，有哪些人涉案及作案手法，被告他就自白了。」、「
    （問：被告自白前，檢舉人就已經指出被告涉嫌犯強盜案件？）是的」等語（見
    本院前審卷第六十一、六十二頁），是依證人所供，於前往翁勝龍住宅前埋伏時
    ，係針對翁勝龍涉及強盜犯行，並不及於被告丙○○部分，僅因丙○○等前往開
    走贓車，乃認彼等應與翁勝龍一夥，遂與檢舉人聯絡指丙○○亦是共犯等情，倘
    屬無訛，則除翁勝龍外，丙○○等應係證人主觀上之懷疑臆測，而其得為合理之
    可疑，乃在於丙○○出現後，再度與檢舉人聯絡，經檢舉人指認謝某亦為共犯，
    而認定被告丙○○共同參與犯行，惟證人前往埋伏時，翁勝龍是否涉案仍在未定
    之天，如何經檢舉人在電話中之併湊即認定作案之人數？又本件屬強盜重罪，上
    開檢舉人之指訴，影響案情重大，何以未能依證人保護人相關規定令其陳述取供
    ？從而吾人不免懷疑究竟有無檢舉人存在，基於人權保護，宜持否定之態度，處
    此情狀，殊難認證人對被告丙○○之涉案，得有確切之根據得為合理之可疑。再
    以九十年八月七日下午六時許，被告丙○○被帶回警局偵訊時，首就贓車部分為
    訊問，警訊問為何人所竊後，再訊之被告是否還曾犯下其他案子，被告丙○○始
    就本件強盜案件為陳述，並指認翁勝龍、彭文鑑共同犯案，有當天警訊筆錄附九
    十年偵字第四七三六號卷可憑，證人若知其有涉強盜犯行，何以未直接就強盜部
    分訊問，竟訊問被告有無犯其他（指竊車外）案子，並於被告陳述案情後再令其
    指認共犯，益見證人並不確知被告涉犯強盜犯行，被告於偵查犯罪之公務員未發
    覺其為犯罪嫌疑人時供承犯行，應認係出於自首之意，被告所辯伊係自首，應依
    自首之規減輕其刑，即有可採。本件事證明確，被告犯行堪以認定。至被害人於
    原審調查時雖供稱被強盜之皮包內約有現金近一萬元云云（見原審卷第五十二頁
    ），惟究竟詳細金額多少，被害人亦難肯認，按諸「罪證有疑，利歸被告」之證
    據法則，自應以被告所供其強盜之皮包內現金為七千元為認定之依據，併此敘明
    。
三、查被告行為後，懲治盜匪條例業經於九十一年一月三十日經總統公布廢止，刑法
    第三百三十條亦經於同年一月三十日經總統公布施行，同時於同年二月一日分別
    失效及生效。而懲治盜匪條例於廢止前仍為有效，並非溯及失效（舊刑法第三百
    三十條、第三百二十八條第一項於懲治盜匪條例有效期內已停止其效力），亦即
    被告行為時之適用法律為懲治盜匪條例。廢止前懲治盜匪條例第五條第一項第一
    款規定：「意圖為自己或第三人不法所有，以強暴、脅迫、藥劑、催眠術或他法
    ，致使不能抗拒而取他人之物或使其交付者，處無期徒刑或七年以上有期徒刑。
    」修正後刑法第三百三十條第一項規定：「犯強盜罪而有第三百二十一條第一項
    各款情形之一者，處七年以上有期徒刑。」而刑法第三百二十一條第一項規定：
    「犯竊盜罪而有左列情形之一者，處六月以上五年以下有期徒刑：一、於夜間侵
    入住宅或有人居住之建築物、船艦，或隱匿其內而犯之者。二、毀越門扇、牆垣
    或其他安全設備而犯之者。三、攜帶兇器而犯之者。四、結夥三人以上而犯之者
    。五、乘火災、水災或其他災害之際而犯之者。六、在車站或埠頭而犯之者。」
    經比較修正後刑法與懲治盜匪條例之規定，以修正後刑法第三百三十條第一項之
    規定對於被告較為有利，依刑法第二條第一項前段之規定，應適用修正後刑法第
    三百三十條第一項之規定論處（另參最高法院二十八年上字第二三九七號判例）
    。
四、次查被告丙○○夥同彭文鑑、翁勝龍，結夥三人以強暴手段，至使被害人不能抗
    拒而強取被害人之財物（有刑法第三百二十一條第一項第四款之結夥三人犯強盜
    罪之情形），並取得被害人提款卡之密碼，而在自動提款機接續輸入密碼，使提
    款機辨識系統對真正持卡人之識別陷於錯誤而交付金錢，是核其所為，係犯修正
    後刑法第三百三十條第一項之強盜罪及刑法第三百三十九條之二第一項之由自動
    付款設備詐欺取財罪。被告與翁勝龍、彭文鑑等人就所犯前揭加重強盜罪及由自
    動付款設備詐欺取財罪之犯行，均有犯意聯絡及行為分擔，皆為共同正犯。又被
    告丙○○所犯上開加重強盜罪及由自動付款設備詐欺取財罪，二罪間有方法目的
    之牽連關係，應依刑法第五十五條規定，依情節較重之加重強盜罪處斷。至被告
    以施暴方法挾持被害人登車旋在車上對被害人洗劫財物，其對被害人行動自然有
    所剝奪，惟此係強盜罪，實施強暴脅迫之當然結果，應包括於強盜行為之內，不
    另成立妨害自由罪，併為明。又被告於犯罪未經發覺前自首犯行，合依自首之
    例，應依刑法第六十二條前段規定減輕其刑。
五、原審經過詳查，而對被告論罪科刑，固非無見，惟查：原審未依自首規定減輕其
    刑已有未合，又被告行為後，懲治盜匪條例業經廢止失效，刑法第三百三十條同
    時修正生效，原審未及比較新舊法而為適用，亦有未洽。被告上訴意旨否認犯罪
    ，固無足採，然原判決關於被告強盜部分既有前述可議之處，即屬無可維持，應
    由本院將原判決關於被告強盜及定執行刑部分撤銷改判。爰審酌被告年青力壯，
    不思勤奮向上，僅因經濟拮据，即起意強盜，強押被害人劫取財物，使被害人身
    心受到極大傷害，嚴重擾亂社會治安，惟念其等於強盜時未進一步傷害被害人之
    身體，及被告犯罪後於警訊中自白犯行並供出同夥之態度等一切情狀，量處如主
    文第二項所示之刑，以示懲儆。
六、扣案之摩托羅拉行動電話一具，雖為被告丙○○所有，然並非專供本件犯罪所用
    之物，且該行動電話被告日後仍得合法使用，以物盡其用，該物復非義務沒收之
    物，故不為沒收之諭知。末查，被告強盜所得之摩托羅拉行動電話一具，業已發
    還被害人乙○○，有贓物認領保管單一紙在卷足憑，而強盜之現金部分，已為被
    告及翁勝龍、彭文鑑等人朋分花費一空，其餘物品則遭被告等丟棄而滅失，業據
    被告等供承在卷，再者，被告非法劫得之現款及物品如尚存在，亦理應交還被害
    人，故不諭知沒收（按新修正刑法第三百三十條並無強盜所得財物應發還被害人
    之規定）。
據上論斷，應依刑事訴訟法第三百六十九條第一項前段、第三百六十四條、第二百九
十九條第一項前段，刑法第二條第一項前段、第二十八條、第三百三十條第一項（修
正後）、第三百三十九條之二第一項、第六十二條前段、第五十五條，判決如主文。
本案經檢察官呂光華到庭執行職務。
中    華    民    國    九十一    年      七        月      三十一      日
                            臺灣高等法院刑事第十九庭
                                審判長法  官  許  國  宏
                                      法  官  林  勤  純
                                      法  官  洪  光  燦
右正本證明與原本無異。
如不服本判決應於收受送達後十日內向本院提出上訴書狀，其未敘述上訴之理由者並
得於提起上訴後十日內向本院補提理由書（均須按他造當事人之人數附繕本）。
                                      書記官  陳  玉  嬋
中    華    民    國    九十一    年      八        月        五        日
附錄本案論罪科刑法條：
刑法第三百三十條第一項：
犯強盜罪而有第三百二十一條第一項各款情形之一者，處七年以上上有期徒刑。
刑法第三百三十九條之二第一項：
意圖為自己或第三人不法之所有，以詐術使人將本人或第三人之物交付者，處五年以
下有期徒刑、拘役或科或併科一千元以下罰金。
